---
title: "Lavoro di Gruppo 2 - Analisi di dati ERP"
format: html
editor: visual
---

# Dataset

Questo lavoro di gruppo richiede di effettuare l’analisi di un dataset ERP.

Il dataset è parte di ERPcore, e consiste in un esperimento con 40 partecipanti esposti alla visione passiva di quattro tipologie di stimoli:

-   Volti
-   Volti scrambled
-   Automobili
-   Automobili scrambled Questo tipo di paradigma è tipicamente usato per studiare i processi corticali sottostanti l’elaborazione di volti, e si associano ad uno specifico potenziale evento-relato, la N170.

```{r}
#| include: false
library(tidyverse)
```

```{r}
#| echo: false
library(tidyverse)

erp_load <- function(path) {
  filenames <- list.files(path = path, full.names = TRUE)  
  lista_dati <- vector("list", length(filenames))  
  
  for (i in seq_along(filenames)) {
    tempdata <- read.table(filenames[i], header = TRUE) 
    
    temp_long <- tempdata %>%
      pivot_longer(cols = -time, names_to = "channel", values_to = "value") %>%
      mutate(
        id = ceiling(i / 4),  
        condition = c("Cars", "Faces", "ScrambledCars", "ScrambledFaces")[(i - 1) %% 4 + 1]  
      )
    
    lista_dati[[i]] <- temp_long  # Salva il tibble trasformato
    }
  
  df_finale <- bind_rows(lista_dati)  # Combina tutti i dati
  return(df_finale)
  rm(lista_dati)
}

dati <- erp_load("C:/Users/david/Downloads/ERPDataforstudents")
head(dati)
```

### Analisi descrittiva

```{r}
#| echo: false
dati <- dati %>% 
  filter(condition %in% c("Faces", "ScrambledFaces")) 
plot_mean_values  <- function(data, channels_selected, conditions_selected) {
  data_filtered <- data %>%
    filter(channel %in% channels_selected, condition %in% conditions_selected) %>%
    group_by(time, channel, condition) %>% 
    summarise(
      mean_value = mean(value, na.rm = TRUE),  
      sem_value = sd(value, na.rm = TRUE) / sqrt(n()) 
    )  

  if (nrow(data_filtered) == 0) {
    message("Nessun dato trovato per i canali: ", paste(channels_selected, collapse = ", "), 
            " e le condizioni: ", paste(conditions_selected, collapse = ", "))
    return(NULL)
    }

  ggplot(data_filtered, aes(x = time, y = mean_value, color = condition, fill = condition)) +
    geom_line(linewidth = 1) + 
        geom_ribbon(aes(ymin = mean_value - sem_value, ymax = mean_value + sem_value), alpha = 0.2) + 
    facet_wrap(~ channel, scales = "free_y") +  
    labs(
      x = "Tempo",
      y = "Valore Medio",
      color = "Condizione",
      fill = "Condizione"
    ) +
    theme_minimal() +  
    theme(
      plot.title = element_text(hjust = 0.5, face = "bold"), 
      legend.position = "bottomleft"
    )
}

all_channels <- c("C3","C4","C5","C6","CPz","Cz","F3","F4","F7","F8","FC3","FC4","FCz","FP1","FP2","Fz","O1","O2","Oz","P3","P4","P7","P8","PO3","PO4","PO7","PO8","Pz")
plot_mean_values(dati, all_channels,c("Faces","ScrambledFaces"))
```

Figura 1:

```{r}
#| echo: false
plot_mean_values(dati, c("F4","FC4", "F8"),c("Faces","ScrambledFaces"))
```

Figura 2:

```{r}
#| echo: false
plot_mean_values(dati, c("F3", "FC3", "F7"),c("Faces","ScrambledFaces"))
```

Figura 3:

```{r}
#| echo: false
plot_mean_values(dati, c("PO8", "P8", "PO4"),c("Faces","ScrambledFaces"))
```

Figura 4:

```{r}
#| echo: false
plot_mean_values(dati, c("PO7", "P7", "PO3"),c("Faces","ScrambledFaces"))
```

Figura 5:

```{r}
#| echo: false
dati_n170 <- dati %>%
  filter(time >= 150, time <= 190, channel %in% all_channels) %>%
  group_by(channel, condition) %>%
  summarise(
    mean_amp = mean(value, na.rm = TRUE),
    sd_amp = sd(value, na.rm = TRUE),
    n = n(),
    sem_amp = sd_amp / sqrt(n),
    .groups = "drop"
  )
plot_n170_summary <- function(data) {
  ggplot(data, aes(x = channel, y = mean_amp, color = condition)) +
    geom_point(size = 1.5, position = position_dodge(width = 0.5)) +
    geom_errorbar(
      aes(
        ymin = mean_amp - 1.96 * sem_amp,
        ymax = mean_amp + 1.96 * sem_amp
      ),
      width = 1,
      position = position_dodge(width = 0.5)
    ) +
    geom_hline(yintercept = 0, linetype = "dashed", alpha = 0.5) +
    labs(
      x = "Elettrodo",
      y = "Ampiezza Media (μV)",
      color = "Condizione",
    ) +
    scale_color_manual(values = c("Faces" = "#F8766D", "ScrambledFaces" = "#00BFC4")) +
    theme_minimal() +
    theme(
      axis.text.x = element_text(angle = 45, hjust = 1),
      legend.position = "top",
      panel.grid.major.x = element_blank()
    ) +
    coord_flip()
}
plot_n170_summary(dati_n170)
```

Figura 6:

# Analisi statistica

```{r}
#| echo: false
library(lme4)
dati_CAD <- dati %>% 
  filter(time >= 150, time <= 190,channel %in% c("F4","FC4","F8")) 
dati_CAS <- dati %>% 
  filter(time >= 150, time <= 190,channel %in% c("F3", "FC3", "F7"))
dati_CPD <- dati %>% 
  filter(time >= 150, time <= 190,channel %in% c("PO8", "P8", "PO4"))
dati_CPS <- dati %>% 
  filter(time >= 150, time <= 190,channel %in% c("PO7", "P7", "PO3"))
mCAD <- lmer(value~condition + (1 | id),data=dati_CAD)
mCAD <- lmer(value ~ condition + (1 | id) + (1 | channel), data = dati_CAD)
mCAD <- lmer(value ~ condition * channel + (1 | id), data = dati_CAD)
library(emmeans)
emmeans(mCAD, ~ condition | channel) %>%
  plot(comparisons = TRUE) +
  ggtitle("Stima marginale per condizione e canale (Cluster CAD)")
mCAD <- lmer(value ~ condition * channel + (1 | id), data = dati_CAD)
mCAS <- lmer(value~condition + (1 | id),data=dati_CAS)
mCPD <- lmer(value~condition + (1 | id),data=dati_CPD)
mCPS <- lmer(value~condition + (1 | id),data=dati_CPS)
ggplot(dati_CAD, aes(x = condition, y = value, fill = condition)) +
  geom_boxplot(outlier.shape = NA, alpha = 0.5) +
  geom_jitter(aes(color = id), width = 0.2, alpha = 0.3, size = 0.5, show.legend = FALSE) +
  labs(
    title = "Risposta media 150–190 ms - Cluster Anteriore Destro",
    y = "Ampiezza (μV)",
    x = "Condizione"
  ) +
  theme_minimal()
```

```{r}
#| cache: true
#| include: false
library(tidyverse)

# Filtra le condizioni di interesse e calcola le differenze
diff_data <- dati %>%
  filter(condition %in% c("Faces", "ScrambledFaces")) %>%
  pivot_wider(
    names_from = condition,
    values_from = value,
    names_prefix = "val_"
  ) %>%
  mutate(diff = val_Faces - val_ScrambledFaces)
t_stats <- diff_data %>%
  group_by(time, channel) %>%
  summarise(
    t_value = t.test(diff, mu = 0)$statistic,
    .groups = "drop"
  )
alpha <- 0.05
df <- n_distinct(diff_data$id) - 1  # Gradi di libertà
threshold <- qt(1 - alpha/2, df)    # Valore critico t
# Aggiungi una maschera per i valori significativi
mask <- t_stats %>%
  mutate(sig = abs(t_value) > threshold)

# Identifica cluster temporali per ogni elettrodo
clusters_original <- mask %>%
  group_by(channel) %>%
  mutate(
    cluster_id = cumsum(sig != lag(sig, default = FALSE))
  ) %>%
  filter(sig) %>%
  group_by(channel, cluster_id) %>%
  summarise(
    start_time = min(time),
    end_time = max(time),
    cluster_mass = sum(t_value),
    .groups = "drop"
  )
n_perm <- 1000  # Numero di permutazioni
max_cluster_masses <- numeric(n_perm)

for (i in 1:n_perm) {
  # Inverti casualmente il segno delle differenze (H0)
  perm_sign <- sample(c(-1, 1), size = n_distinct(diff_data$id), replace = TRUE)
  diff_perm <- diff_data %>%
    group_by(id) %>%
    mutate(diff = diff * perm_sign[cur_group_id()]) %>%
    ungroup()
  
  # Calcola le t-statistiche permutate
  t_perm <- diff_perm %>%
    group_by(time, channel) %>%
    summarise(t_value = t.test(diff)$statistic, .groups = "drop")
  
  # Trova cluster nelle statistiche permutate
  mask_perm <- t_perm %>%
    mutate(sig = abs(t_value) > threshold)
  
  clusters_perm <- mask_perm %>%
    group_by(channel) %>%
    mutate(
      cluster_id = cumsum(sig != lag(sig, default = FALSE))
    ) %>%
    filter(sig) %>%
    group_by(channel, cluster_id) %>%
    summarise(
      cluster_mass = sum(t_value),
      .groups = "drop"
    )
  
  # Registra il massimo cluster mass
  max_cluster_masses[i] <- max(abs(clusters_perm$cluster_mass), na.rm = TRUE)
}
clusters_original <- clusters_original %>%
  mutate(
    p_value = map_dbl(
      cluster_mass,
      ~mean(max_cluster_masses >= abs(.x))
    )
  )

# Filtra i cluster significativi (es. p < 0.05)
sig_clusters <- clusters_original %>%
  filter(p_value < 0.05)
```

```{r}
#| echo: false
ggplot(sig_clusters, aes(x = start_time, y = channel, color = cluster_mass)) +
  geom_segment(aes(xend = end_time, yend = channel), size = 2) +
  scale_color_gradient2(low = "blue", mid = "white", high = "red") +
  labs(title = "Cluster significativi", x = "Time (ms)", y = "Electrode")
```

Figura :

Elettrodi Coinvolti:

-   Regioni Posteriori (PO7, PO8, O1, O2, P7, P8): Coerenti con l'elaborazione visiva dei volti, tipicamente associata alla componente N170 (che però è attesa \~170 ms). La significatività a partire da 200 ms potrebbe riflettere processi successivi (es. categorizzazione o memoria di lavoro visiva).
-   Aree Centrali e Frontali (Cz, CPz, Fz, F3, F4): Suggeriscono un coinvolgimento di network attentivi o di integrazione multisensoriale, non limitati alle sole aree visive.
-   Intervallo Temporale (200–800 ms): L’effetto si estende ben oltre la finestra classica della N170, indicando una differenza sostenuta tra volti e scrambled. Potrebbe corrispondere a:
-   Elaborazione configurale (analisi olistica dei volti vs. stimoli caotici).
-   Componenti tardive (es. N400 o LPP) legate a processi cognitivi superiori.

Cluster Mass con Valori Positivi/Negativi:

-   La variazione di polarità (-500 a +500) potrebbe indicare:
-   Fasi distinte (es. negatività iniziale seguita da positività).
-   Eterogeneità spaziale (alcuni elettrodi mostrano attivazione aumentata, altri soppressa).

Robustezza Statistica:

-   I cluster superano la correzione per confronti multipli via permutazioni, suggerendo che l’effetto non è dovuto al caso (FWER controllato).
